臺灣彰化地方法院民事判決　九十二年度訴字第一○五一號
　　原　　　告　　丙○○即沈由.
　　訴訟代理人　　林世祿律師
　　複　代理人　　甲○○
　　被　　　告　　彰化縣政府
　　法定代理人　　丁○○
　　訴訟代理人　　乙○○
　　被　　　告　　彰化縣花壇鄉公所
　　法定代理人　　癸○○
　　訴訟代理人　　子○○
　　　　　　　　　辛○○
　　　　　　　　　戊○○
　　被　　　告　　臺灣省彰化農田水利會
　　法定代理人　　壬○○
　　訴訟代理人　　庚○○
　　　　　　　　　己○○
右當事人間請求返還土地事件，經本院於民國九十三年十月一日言詞辯論終結，判決
如下：
    主      文
被告彰化縣政府應將坐落彰化縣花壇鄉○○段壹零陸捌地號內如附圖所示編號Ａ部分
面積零點零壹柒玖捌公頃土地上之溝渠堤岸拆除，並將該部分土地交還原告。
前項履行期間為一年六個月。
原告其餘之訴駁回。
訴訟費用由被告彰化縣政府負擔。
本判決原告勝訴部分於原告以新臺幣壹佰貳拾捌萬元為被告彰化縣政府供擔保後，得
假執行。
原告其餘假執行之聲請駁回。
    事實及理由
一、按訴訟繫屬中為訴訟標的之法律關係，雖移轉於第三人，於訴訟無影響。但第三
    人如經訴訟之兩造同意，得聲請代當事人承當訴訟，民事訴訟法第二百五十四條
    第一項定有明文。經查，沈由松於民國九十二年十一月二十七日提起本件訴訟後
    ，其與訴外人沈由才所共有坐落彰化縣花壇鄉○○段一○六八地號土地（下稱系
    爭土地），業於九十三年三月二十日經強制執行拍賣程序由原告拍定，並於同年
    四月八日以拍賣為登記原因，移轉登記為原告所有，此有土地登記謄本在卷可稽
    ，且原告具狀聲請代沈由松承當訴訟，亦經沈由松與被告表示同意，則沈由松於
    原告承當訴訟後，即脫離本件訴訟繫屬，合先敘明。
二、按訴狀送達後，原告不得將原訴變更或追加他訴。但被告同意者、擴張或減縮應
    受判決事項之聲明者、因情事變更而以他項聲明代最初之聲明者，不在此限。被
    告於訴之變更或追加無異議，而為本案之言詞辯論者，視為同意變更或追加。民
    事訴訟法第二百五十五條第一項第一款、第三款、第四款、第二項分別定有明文
    。本件起訴狀送達後，沈由松先於九十三年三月十二日言詞辯論期日，將備位聲
    明第一項由「被告應連帶給付原告五十一萬元。」擴張為「被告應連帶給付原告
    三百八十三萬九千一百九十元。」嗣於九十三年七月八日原告具狀聲請代沈由松
    承當訴訟後，亦同時將先位聲明第一項由「被告應將坐落系爭土地內如附圖所示
    編號Ａ部分面積○‧○一七三九八公頃土地上之溝渠堤岸拆除，並將該部分土地
    交還原告及其他共有人全體。」變更為「被告應將坐落系爭土地內如附圖所示編
    號Ａ部分面積○‧○一七三九八公頃土地上之溝渠堤岸拆除，並將該部分土地交
    還原告。」核其性質分屬擴張應受判決事項之聲明，以及因承當訴訟之情事變更
    而以他項聲明代最初之聲明，且經被告於訴之變更與追加無異議，而為本案之言
    詞辯論，應視為被告同意。因此，原告上開訴之變更與追加，與首揭規定並無不
    合，應予准許。
三、被告彰化縣政府受合法通知，未於最後言詞辯論期日到場，核無民事訴訟法第三
    百八十六條各款所列情形，爰按民事訴訟法第三百八十五條第一項前段規定，依
    原告之聲請，由其一造辯論而為判決。
四、原告起訴主張：系爭土地為原告所有，被告未經原告同意，亦無任何占有權源，
    擅自在系爭土地上施作溝渠堤岸，爰基於所有人物上請求權之法律關係，請求被
    告拆除溝渠堤岸及交還土地，並為先位聲明：被告應將坐落系爭土地內如附圖所
    示編號Ａ部分面積○‧○一七三九八公頃之溝渠堤岸拆除，並將該部分土地交還
    原告；願供擔保，聲請宣告假執行。又縱使被告在系爭土地上施作溝渠堤岸係符
    合水利法之相關規定，被告亦應賠償原告因系爭土地遭占用所受之損害，爰另基
    於水利法第五十八條之法律規定，侵權行為、不當得利之法律關係，請求被告負
    連帶損害賠償責任，並為備位聲明：被告應連帶給付原告新臺幣（下同）三百八
    十三萬九千一百九十元，及自起訴狀繕本送達被告翌日起至清償日止，按週年利
    率百分之五計算之利息；願供擔保，聲請宣告假執行。
五、被告彰化縣花壇鄉公所辯稱：系爭土地上之溝渠是自然形成，堤岸則依照現有溝
    渠位置施作。西側堤岸工程係於八十七年間，由被告彰化縣政府提供經費，委由
    被告彰化縣花壇鄉公所辦理發包，且已施作完成；東側堤岸工程於八十八年間發
    包後，因系爭土地原所有人沈由松阻止，系爭土地部分並未施作等語。被告臺灣
    省彰化農田水利會則辯稱：系爭土地上之溝渠屬區域排水，並非由被告臺灣省彰
    化農田水利會管理，堤岸工程亦非被告臺灣省彰化農田水利會所施作等語。被告
    彰化縣政府未於最後言詞辯論期日到場，據其於準備程序期日與其他言詞辯論期
    日所為陳述係以：系爭土地上之溝渠屬區域排水雖由被告彰化縣政府管理，然該
    溝渠是自然沖刷而成，並非人為施作，屬既成水路，具有公用地役關係；且溝渠
    堤岸係由被告彰化縣花壇鄉公所施作，原告所受損害亦非被告彰化縣政府造成等
    語，資為抗辯。並均聲明：原告之訴及假執行之聲請均駁回。
六、兩造不爭執之事實：
  (一)系爭土地為原告所有，系爭土地西側相鄰之同段一七四之七地號土地則為被告臺
    灣省彰化農田水利會所有。
  (二)系爭土地上如附圖所示編號Ａ部分面積○‧○一七三九八公頃溝渠為埤底排水分
    線之一部分，埤底排水分線屬區域排水，管理機關為被告彰化縣政府。
  (三)系爭土地上之溝渠僅西側堤岸施作完畢，東側堤岸並未施作。
七、原告另主張：被告未經原告同意，亦無任何占有權源，擅自在系爭土地上施作溝
    渠堤岸等語，則為被告所否認，並以前詞置辯。茲分述如下：
  (一)關於被告彰化縣花壇鄉公所、臺灣省彰化農田水利會部分：
  1.系爭土地上之溝渠西側堤岸工程係由被告彰化縣政府提供經費，委由被告彰化縣
    花壇鄉公所辦理發包施工，並未納入被告彰化縣花壇鄉公所預算科目等情，業據
    被告彰化縣花壇鄉公所提出彰化縣政府八十七年六月二十五日八七彰府工土字第
    一一三七八二號函、彰化縣花壇鄉公所八十七年六月二十五日簽呈等件影本在卷
    為證，應認屬實。按本自治條例所稱縣有財產，係彰化縣依法令規定或報奉上級
    政府核准或由於預算支出及接受贈與所取得之財產，彰化縣縣有財產管理自治條
    例第二條定有明文。本件系爭土地上之溝渠西側堤岸工程既由被告彰化縣政府以
    預算支出所需經費，被告彰化縣花壇鄉公所僅受被告彰化縣政府之委託而辦理該
    項工程發包施工，參諸前揭規定，應認系爭土地上之溝渠西側堤岸係由被告彰化
    縣政府原始取得所有權，屬被告彰化縣政府之縣有財產。
  2.次按本法所稱主管機關：在中央為經濟部；在直轄市為直轄市政府；在縣（市）
    為縣（市）政府，水利法第四條定有明文。又排水系統規劃、設計、施工、養護
    及管理之負責人，區域排水為該主管機關，水利法施行細則第一百十九條第一項
    第四款亦有明文。經查，系爭土地上之溝渠為埤底排水分線之一部分，屬區域排
    水，則關於排水系統規劃、設計、施工、養護及管理，應由主管機關即被告彰化
    縣政府為負責人。
  3.再按所有人對於無權占有或侵奪其所有物者，得請求返還之，民法第七百六十七
    條前段固有明文。惟溝渠堤岸之拆除為一種事實上之處分行為，應以對於溝渠堤
    岸有事實上之處分權者，方有拆除之權限。本件被告彰化縣花壇鄉公所、臺灣省
    彰化農田水利會既非系爭土地上之溝渠堤岸所有權人，亦非溝渠之管理機關，則
    原告請求其等拆除溝渠堤岸，交還土地，自屬無據，不能准許。
  (二)關於被告彰化縣政府部分：
  1.被告彰化縣政府另辯稱：系爭土地上之溝渠是自然沖刷而成，並非人為施作，屬
    既成水路，具有公用地役關係等語，則為原告所否認。經查：前揭埤底排水分線
    溝渠原屬被告臺灣省彰化農田水利會所轄之農田水利設施，其用地為系爭土地西
    側毗鄰之被告臺灣省彰化農田水利會所有同段一七四之七地號土地，北端則接至
    同為被告臺灣省彰化農田水利會所有同段一七四之六、一七四之五地號土地，且
    前開一七四之五、一七四之六、一七四之七地號土地均編定為水地目土地，此有
    土地登記謄本、地籍圖謄本在卷可稽。再者，埤底排水分線溝渠原在前開一七四
    之七地號土地上，自南流至系爭土地附近始改道至系爭土地上，經過系爭土地後
    ，復向西北折至前開一七四之六地號土地，而前開一七四之七地號土地與系爭土
    地相鄰之部分，目前已遭訴外人填實占用，致埤底排水分線溝渠上游水流無法通
    過前開一七四之七地號土地等情，已據本院會同彰化縣彰化地政事務所人員現場
    勘測屬實，並有現場照片附卷為證。綜上事證情況，埤底排水分線溝渠事實上原
    有編定用地，係因該溝渠用地為訴外人填實占用，始改道流至系爭土地上，要屬
    無疑。被告彰化縣政府既為埤底排水分線溝渠之主管機關，依水利法第七十八條
    之三第一項第一款、第九十二條之二第四款之規定，自有禁止他人填塞排水路之
    權責。而被告彰化縣政府任由訴外人占用原有溝渠編定用地，未依法限令占用人
    回復，予以疏濬貫通，已有未當，其未經系爭土地所有權人同意，即行開挖設置
    堤岸，亦不具有正當性。是被告辯稱：系爭土地上之溝渠係自然沖刷而成，具公
    用地役關係等語，難認有據，不能採取。
  2.按所有人對於無權占有或侵奪其所有物者，得請求返還之，民法第七百六十七條
    前段定有明文。本件被告彰化縣政府管理之溝渠占用原告所有之系爭土地，並在
    系爭土地上施作溝渠堤岸，且被告彰化縣政府未能舉證證明其有何占用系爭土地
    之正當權源，則原告請求被告彰化縣政府將坐落系爭土地內如附圖所示編號Ａ部
    分面積○‧○一七三九八公頃之溝渠堤岸拆除，並將該部分土地交還原告，自屬
    有據，應予准許。另按判決所命之給付，其性質非長期間不能履行，或斟酌被告
    之境況，兼顧原告之利益，法院得於判決內定相當之履行期間，民事訴訟法第三
    百九十六條第一項前段定有明文。本院審酌系爭土地上之溝渠現仍作為區域排水
    使用，拆除前應有施作相關工程之必要，認其性質非長期間不能履行，爰依原告
    與被告彰化縣政府所為陳述，並考量政府機關編列預算、工程發包所需期間，酌
    定本件履行期間為一年六個月。
八、從而，原告基於所有人物上請求權之法律關係，請求被告彰化縣政府將坐落系爭
    土地內如附圖所示編號Ａ部分面積○‧○一七三九八公頃之溝渠堤岸拆除，並將
    該部分土地交還原告，為有理由，應予准許；逾此部分請求，則無理由，應予駁
    回。又本件原告先位聲明既經認為有理由，則其備位聲明部分自無庸再予審酌，
    附此敘明。
九、按關於財產權之訴訟，原告釋明在判決確定前不為執行，恐受難於抵償或難於計
    算之損害者，法院應依其聲請，宣告假執行。原告陳明在執行前可供擔保而聲請
    宣告假執行者，雖無前項釋明，法院應定相當之擔保額，宣告供擔保後，得為假
    執行，民事訴訟法第三百九十條定有明文。本件原告陳明願供擔保，關於原告勝
    訴部分，核無不合，爰酌定相當之擔保金額，准許之。至原告敗訴部分，其假執
    行之聲請，即失所附麗，應予駁回。
十、訴訟費用負擔之依據：民事訴訟法第七十九條、第八十五條第一項但書。
中　　　華　　　民　　　國　　九十三　　年　　　十　　　月　　　十五　　日
                                    臺灣彰化地方法院民事第二庭
~B審判長法官　何志通
~B　　　法官　蔡紹良
~B　　　法官　鄭舜元
右為正本係照原本作成。
如對本判決上訴，應於判決送達後二十日內向本院提出上訴狀。
中　　　華　　　民　　　國　　九十三　　年　　　十　　　月　　 二十二　 日
~B法院書記官　卓俊杰
